【裁判字號】    97,上易,1833
【裁判日期】    970829
【裁判案由】    侵占
【裁判全文】
臺灣高等法院刑事判決                97年度上易字第1833號
上  訴  人
即  被  告  乙○○
選任辯護人  許博森律師
上列上訴人，因侵占案件，不服臺灣板橋地方法院96年度易字第
3131號，中華民國97年6 月10日第一審判決（起訴案號：臺灣板
橋地方法院檢察署95年度偵續字第482 號）提起上訴，本院判決
如下：
    主  文
原判決撤銷。
乙○○連續意圖為自己不法之所有，而侵占對於業務上所持有之
物，處有期徒刑陸月，如易科罰金，以銀元參佰元即新台幣玖佰
元折算壹日；減為有期徒刑參月，如易科罰金，以銀元參佰元即
新台幣玖佰元折算壹日。
    事  實
一、乙○○於民國（下同）93年9月13日起至94年4月21日，任職
    於宇任科技國際有限公司（下稱宇任公司）擔任業務員，負
    責公司在桃園地區郵局銷售數位相機、電動修容組及業務開
    發等事項，為從事業務之人，基於意圖為自己不法所有概括
    犯意，在上揭任職期間，於向宇任公司會計人員許雅琳請領
    ＤＣ888型數位相機、ＹＺ668型電動修容組後，連續將上開
    數位相機共25組，電動修容組共36組，分次攜往不詳地點而
    予以侵占入己。嗣乙○○於94年4 月21日離職後，經宇任公
    司指派業務經理尤浩宇通知乙○○一同至桃園郵局總局倉庫
    內盤點庫存之數量，發現乙○○所保管之上開數位相機短少
    25組及電動修容組短少36組，始悉上情。
二、案經宇任公司訴由臺灣板橋地方法院檢察署檢察官偵查起訴
    。
    理  由
一、訊據上訴人即被告（下稱被告），固坦承於上揭時地受雇於
    宇任公司擔任業務員，負責該公司在桃園地區郵局銷售數位
    相機、電動修容組及業務開發之事項等情事，惟矢口否認有
    業務侵占之犯行，並先後辯稱：其離職後並未與尤浩宇一同
    至桃園郵局總局清點核對庫存數量，且公司庫存貨品短少之
    原因，可能是送貨給各支局時所填寫之郵件路單的數量寫錯
    所致，其並沒有侵占宇任公司的數位相機及電動修容組云云
    。辯護人為被告辯稱：本件帳目不符合是否就能認定是侵占
    ，尚有疑義，告訴人所提帳目表記載的資料是否正確，亦有
    疑義，因告訴人公司從來沒有在被告任職時間就桃園郵局進
    行過盤點，郵件路單上所記載數量可能是被告記載錯誤所造
    成，況且，路單並不是宇任公司要求被告記載的，如被告真
    正要侵占，不會詳實的記載在路單上，是本件並無積極證據
    證明被告涉犯業務侵占罪嫌等語。惟查：
(一)被告於擔任宇任公司業務員期間，如何侵占其所保管之上開
    數位相機及電動修容組之事實，業據證人即宇任公司總經理
    甲○○於偵查、原審及本院指證歷歷，並經證人即宇任公司
    會計人員許雅琳於偵查、原審中證述及證人即宇任公司業務
    經理尤浩宇於原審中證述屬實【按：被告及辯護人對於上開
    證人甲○○、許雅琳於偵查中陳述，及後述進出貨明細表、
    內容記載「數位相機三十八台、刮鬍刀六台」且經被告簽名
    紙張等書證之證據能力意見，於準備程序及審理中均未爭執
    ，且法院言詞辯論程序終結前，被告、辯護人均未就上開證
    據方法之證據能力部分聲明異議，而法院審酌上述證人偵查
    陳述作成時之情況，核無違法取證及證明力明顯過低之瑕疵
    ，亦認以之作為證據為適當，且證人亦經檢察官命具結在案
    ，與上開書證，均無顯不可信情況，依刑事訴訟法第159 條
    之1第1項、第159條之5規定，上開證人偵查之陳述及書證，
    均得為證據】，復有宇任公司在桃園郵局93年10月29日起至
    94年4 月30日止之進出貨總明細表【按：進出貨總明細表係
    告訴人宇任公司之會計人員許雅琳依據被告提出之送貨單、
    收發郵件路單數據資料而製作，核屬從事業務之人於業務上
    所須製作之紀錄文書，復無顯不可信之情況，依刑事訴訟法
    第159條之4第2 款規定，該進出貨總明細具有證據能力】、
    出貨明細表（即送貨單）、提貨明細表（即收發郵件路單）
    ，及內容記載「數位相機三十八台、刮鬍刀六台」且經被告
    簽名紙張（94年度交查字第672 號卷6至8頁、26至35頁、36
    至88頁，95年偵續字第482號卷49頁）等件在卷可稽。
(二)被告固以前詞置辯，惟被告於94年4 月21日自宇任公司離職
    後，經該公司指派業務經理尤浩宇通知被告一同至桃園郵局
    總局倉庫內盤點庫存數量分別為數位相機38台、電動修容組
    6 台等情，業據證人許雅琳、尤浩宇於原審中證述在卷，並
    有上述內容記載「數位相機三十八台、刮鬍刀六台」，且經
    被告簽名紙張附卷足憑，核與證人許雅琳、尤浩宇證述情節
    相符，自堪採信。被告辯稱當天是尤浩宇把那張清點完數據
    資料交給其，後來甲○○就要其在該張資料上簽名，事後才
    說有短少，但其當天並未與尤浩宇一同至桃園郵局總局清點
    核對庫存數量云云，然證人許雅琳、尤浩宇一致證述尤浩宇
    與被告一同至桃園郵局總局倉庫內盤點庫存數量，有如前述
    ，且被告於原審中亦供承上述內容記載「數位相機三十八台
    、刮鬍刀六台」紙張上之姓名乙○○係其簽名的等語，倘若
    被告並未參與清點庫存數量，其何以願意在上述內容記載「
    數位相機三十八台、刮鬍刀六台」之紙張上簽名確認，衡諸
    常情上述紙張上記載「數位相機三十八台、刮鬍刀六台」，
    應係被告參與清點桃園郵局總局倉庫庫存數量後所簽名確認
    之倉庫庫存數量，堪認被告自宇任公司離職後確有與尤浩宇
    一同前去桃園郵局總局倉庫清點庫存數量分別為數位相機三
    十八台、刮鬍刀六台。被告辯稱其當天並未與尤浩宇一同至
    桃園郵局總局清點核對庫存數量云云，非足採信。
(三)證人甲○○於原審中證稱：偵查卷附被告簽收的「郵局收發
    郵件路單」填寫的數字，就是被告經手發給各郵局的數量，
    發送後剩餘的貨品，就是應該還在被告的手上的數量；公司
    贈品部分，是桃園郵局總局按整個桃園全部分支郵局每個月
    結算銷售數量後向公司要贈品，由公司出貨到桃園郵局總局
    ，有時也會請被告代為將贈品送到桃園郵局總局，但贈品的
    出貨單都是桃園郵局總局的人簽收，且贈品數量不會記入被
    告進貨的數量裡面去；如果業務員有銷貨的話，不會馬上回
    報公司，我們都是根據被告每天填寫的郵件路單，而送到每
    個分支局的，也不一定是賣出去的，但是這次我們盤點是把
    他這些送出去的都扣除了；宇任公司會計只是看帳面上是否
    符合，至於實際上被告手上的存貨有多少，並沒有去盤點，
    是由被告自己負責；最後與被告盤點的時間，就是我剛才說
    的九十四年四月間那次，最後盤點的數量就是相機少25台，
    修容組少36組；伊認定被告侵占之依據，主要是因為點交時
    數量跟帳面上記載的數量有短少，而且被告在忽然沒來上班
    前，應該還有足夠出貨數量的情況之下，利用我出國不在，
    大量提貨；卷附進出貨總明細是會計許雅琳製作的，其中進
    貨欄是依據被告簽收的送貨單來紀錄的，發貨欄是根據被告
    填寫的郵件路單來紀錄，而郵件路單295 張當時就是把進出
    貨總明細表依據路單記載完成後，有交給被告確認，因為怕
    這些郵件路單交給被告確認，他會動手腳，所以才會叫被告
    寫了剛才偵續卷50頁的簽收單，把所有的單據留給被告一人
    在會議室核對，而發貨欄的數字是許雅琳製作完表後交給我
    ，我再把所有的單據資料交被告自己核對等語。
(四)證人許雅琳於原審中證稱：交查卷第六至第八頁之進出貨總
    明細表，是伊製作的，其中進貨欄是業務人員填寫送貨單的
    數量，發貨欄是業務員提供他發送各支局的貨數量，進貨扣
    掉發貨的數量，就是被告剩下的庫存數量；被告當時是拿他
    自己紀錄的發貨明細就是交查卷證物三的郵件路單給我，以
    讓我認定被告之發貨數量；被告任職期間，我沒有對他的存
    貨數量實際盤點，是由他們自己負責，我是依據他們提供的
    資料做他們每個業務員的帳；被告離職後，公司就請尤浩宇
    經理協同被告去桃園郵局出納科盤點，當天他們兩人一起從
    公司開車出發的，我有看到他們一起出發，且出發前他們有
    說要去桃園郵局盤點；當天他們盤點完，有一起回到公司，
    尤浩宇就拿偵續卷第49頁那張資料回來給我，上面的打字的
    數字是進貨數及銷貨數，這是要給他們比對的，這份打字的
    數字是我們會計做的，而本期庫存的數字扣除業務員自己提
    供的發貨給各支局的數字，就是業務員在總局應該管領的庫
    存數量等語。證人尤浩宇於原審中證稱：偵續卷第49頁這張
    資料上面的打字部分是公司許雅琳製作完交給我核對用的，
    我拿到之後，我有拿到桃園郵局總局去清點，清點結果就是
    把清點的數量直接寫在該張紙手寫的部分，就是數位相機三
    十八臺，刮鬍刀六台，當時是被告跟我一起去清點的，在當
    場請被告簽名，日期我忘記了；當時清點時沒有各支局去清
    點庫存，因郵局出貨到各支局都有帳目紀錄，所以只要清點
    總局的存貨就可以了；我們清點庫存發現短少，被告說隔天
    會來處理，但是隔天就沒來公司上班，我有打電話去，也都
    聯絡不上了等語。
(五)觀諸卷附桃園郵局93年10月29日起至94年4 月30日止之進出
    貨總明細表所載進貨欄、發貨欄數據資料，經核與卷附出貨
    明細表（即送貨單）、提貨明細表（即收發郵件路單）記載
    數字相合；而上述送貨單係被告自宇任公司領貨後所簽收之
    單據資料，且上述收發郵件路單係被告自行填寫其自宇任公
    司領貨後將貨發送至桃園地區各郵局支局數量之單據，並由
    其將上述送貨單、收發郵件路單交宇任公司會計許雅琳彙整
    計算後製作出上開進出貨總明細表；復徵被告於原審亦供承
    其自己事後也有依據收發郵件路單及送貨單上記載數量核對
    二、三天，結果與上開桃園郵局總局清點庫存數量相符等語
    ，益徵上開進出貨總明細表所載數據資料，應屬可信。再者
    ，依證人甲○○於原審中證述：進出貨總明細表發貨欄是業
    務員提供發送各支局的貨物數量，這次盤點有把這些送出去
    支局的貨都扣除了，且公司贈品是桃園郵局總局按整個桃園
    全部支郵局每個月結算銷售數量後向公司要贈品，由公司出
    貨到桃園郵局總局，有時也會請被告代為將贈品送到桃園郵
    局總局，但贈品的出貨單都是桃園郵局總局的人簽收，贈品
    數量也不會記入被告進貨的數量裡面去等語，證人許雅琳於
    原審中證述公司贈品之送貨數量並沒有計入上開進出貨總明
    細表內等語。是上開進出貨總明細表進貨欄所載進貨數量，
    並不包含因郵局銷售上述貨品達一定數量而由宇任公司贈送
    予桃園郵局之贈品部分，且發貨欄所載數量係依據被告製作
    之收發郵件路單上所載其發送至桃園郵局各支局之貨品數量
    ，亦即該發貨欄之數量係包含桃園郵局各支局所收取而已銷
    售出去之貨品數量及尚未銷售出去之支局庫存數量，故本件
    認定被告真正庫存數量，並無盤點桃園郵局各支局庫存數量
    必要，則辯護人以宇任公司未曾至桃園郵局各支局進行盤點
    支局庫存數量，而認上開進出貨總明細表所載數量不實乙節
    ，尚非足採。綜上各節，堪認甲○○、許雅琳證述上開進出
    貨總明細表中進貨欄是業務人員送貨單的數量，發貨欄是業
    務員提供發送各支局的貨物數量，進貨欄扣掉發貨欄後的數
    量，就是被告應剩下的庫存數量等情，及證人許雅琳依送貨
    單、收發郵件路單等資料所製作上開進出貨總明細表上記載
    之進貨、發貨及結存數量，應信而有徵，自堪採信。
(六)被告離職後既與證人尤浩宇一同前去桃園郵局總局倉庫清點
    庫存數量，並在上述內容記載「數位相機三十八台、刮鬍刀
    六台」紙張上簽名確認，有如前述；又依據上開進出貨總明
    細表記載數位相機至94年4月13日前合計進貨數量為930台，
    發貨數量為867台，及電動修容組至94年4月29日前合計進貨
    數量為1400台，發貨數量為1358台，並依照上開說明即進貨
    欄扣掉發貨欄後的數量，就是被告應剩下的庫存數量，足認
    被告離職前其負責保管數位相機、電動修容組的庫存數量，
    應分別為63台（即930台減去867台）、42台（即1400台減去
    1358台），並經扣除被告與證人尤浩宇一同至桃園郵局總局
    倉庫清點後之庫存數量即數位相機38台、電動修容組6 台後
    ，堪認被告離職前其所保管之數位相機、電動修容組的庫存
    數量分別短少25台、36台，甚為明顯。被告辯稱公司庫存貨
    品短少原因，可能是其送貨給各支局時所填寫郵件路單的數
    量寫錯云云，惟上開郵件路單均係被告將貨物發送各支局時
    自己填載之數量，並有詳細記載產品編號，此觀卷附收發郵
    件路單之記載自明，衡情應不會有誤載情形，況被告亦始終
    未指出究係那份收發郵件路單記載送貨至桃園郵局支局數量
    有誤，被告上開所辯與常情不符，難以採取。茲按，刑法上
    之侵占罪係以意圖為自己或第三人不法之所有，擅自處分自
    己持有他人所有之物，或變易持有之意思為所有之意思而逕
    為所有人行為，為其成立要件；侵占罪以持有人就持有他人
    之物易持有為所有意思即成立，不因尚未花用或存放何處，
    而解免刑責（最高法院92年台上字第1821號判決、79年度台
    上字第2795號判決）。查被告於任職宇任公司期間，其所負
    責保管數位相機、電動修容組的庫存數量分別短少25台、36
    台，已如前述，茲放置上開貨品桃園郵局總局倉庫係郵局交
    由被告一人負責保管，平日均有上鎖，且被告任職宇任公司
    期間，郵局人員並未曾聽過被告或宇任公司反應該倉庫內物
    品失竊等情，業據證人即桃園郵局總局行銷企劃科人員楊文
    宗於原審中證述在卷，衡情上開短少數位相機、電動修容組
    應非遭被告以外之他人所竊走，又因被告始終未能說明上開
    短少貨品之去向，且短少之數位相機、電動修容組的庫存數
    量分別多達25台、36台，堪認上開短少貨品係遭被告於上揭
    任職期間分次侵占入己。綜上所述，被告及辯護人所辯各節
    ，係卸責之詞，不足採信。從而，本案事證明確，被告上開
    犯行，洵堪認定，自應依法論科。
二、論罪科刑：
(一)被告行為後，刑法於94年2月2日修正公布，並自95年7月1日
    施行。按行為後法律有變更者，適用行為時之法律，但行為
    後之法律有利於行為人者，適用最有利於行為人之法律，現
    行刑法第二條第一項，訂有明文。此條規定乃與刑法第一條
    罪刑法定主義契合，而貫徹法律禁止溯及既往原則，係規範
    行為後法律變更所生新舊法律比較適用之準據法，是刑法第
    二條本身雖經修正，但刑法第二條既屬適用法律之準據法，
    本身尚無比較新舊法之問題，應一律適用裁判時之現行刑法
    第二條規定以決定適用之刑罰法律。經查：
  1.刑法第33條第5 款關於罰金之規定，已將「一元以上」修正
    為「新台幣一千元以上，以百元計算之」，茲被告所犯刑法
    第336條第2項有併科罰金之規定，其法定罰金刑之最低數額
    既已變更，且比較上述修正前後之刑法規定，以被告行為時
    關於科處罰金刑之法律較有利於被告。
  2.刑法第56條連續犯之規定，業經修正刪除，是於新法修正施
    行後，被告之數犯罪行為，即須分論併罰。此刪除雖非犯罪
    構成要件之變更，但顯已影響行為人刑罰之法律效果，自屬
    法律有變更，依刑法第2條第1項規定，比較新、舊法結果，
    應適用較有利於被告之行為時法律即舊法，論以連續犯。
  3.被告行為時易科罰金折算標準，修正前刑法第41條規定：「
    犯最重本刑為五年以下有期徒刑以下之刑之罪，而受六個月
    以下有期徒刑或拘役之宣告，因身體、教育、職業、家庭之
    關係或其他正當事由，執行顯有困難者，得以（銀元）一元
    以上（銀元）三元以下折算一日，易科罰金。但確因不執行
    所宣告之刑，難收矯正之效，或難以維持法秩序者，不在此
    限。併合處罰之數罪，均有前項情形，其應執行之刑逾六月
    者，亦同」  並依罰金罰鍰提高標準條例第二條規定，就易
    科罰金折算一日之數額提高為一百倍。修正後刑法第41條規
    定：「犯最重本刑為五年以下有期徒刑以下之刑之罪，而受
    六個月以下有期徒刑或拘役之宣告者，得以新臺幣一千元、
    二千元或三千元折算一日，易科罰金。但確因不執行所宣告
    之刑，難收矯正之效，或難以維持法秩序者，不在此限。前
    項規定於數罪併罰，其應執行之刑未逾六月者，亦適用之」
    ，而罰金罰鍰提高標準條例第二條有關易科罰金折算一日之
    數額提高倍數規定，即不再適用。茲比較修正前後易科罰金
    之折算標準，以修正前刑法第41條規定對被告較為有利。綜
    合上述各條文修正前後比較，揆諸前揭最高法院決議及修正
    後刑法第2條第1項前段後段規定「從舊、從輕」原則，自應
    適用被告行為時之法律，即修正前刑法及罰金罰鍰提高標準
    條例相關規定，予以論處。
  4.刑法施行法第1條之1第1 項規定：「中華民國九十四年一月
    七日刑法修正施行後，刑法分則編所定罰金之貨幣單位為新
    台幣」。同法條第二項規定：「九十四年一月七日刑法修正
    時，刑法分則編未修正之條文定有罰金者，自九十四年一月
    七日刑法修正施行後，就其所定數額提高為『三十倍』。但
    七十二年六月二十六日至九十四年一月七日新增或修正之條
    文，就其所定數額提高為三倍」。揆其立法說明，該條文第
    二項係「考量新修正之刑法施行後，不再適用『現行法規所
    定貨幣單位折算新台幣條例』，為使罰金數額趨於一致，避
    免衍生新舊法比較適用問題，以緩和實務適用法律衝擊前提
    下，規定第二項如上」，顯見刑法施行法第一條之一第二項
    增訂後，刑法條文定有罰金者，自無再適用罰金罰鍰提高標
    準條例第一條提高倍數規定之餘地（最高法院96年度台上字
    第1464號判決）。
(二)被告於上開任職時間擔任宇任公司業務員，負責為該公司在
    桃園地區郵局銷售數位相機、電動修容組及業務開發等事項
    ，則宇任公司交付被告銷售之數位相機、電動修容組，即屬
    其業務上所持有之物，被告將保管上開貨品據為己有，自屬
    業務上侵占，核被告所為，係犯刑法第336條第2項業務侵占
    罪。被告於上揭任職期間先後數次業務侵占犯行，時間緊接
    ，所犯為犯罪構成要件相同之罪名，顯係基於概括犯意反覆
    為之，為連續犯，應依修正前刑法第56條規定，論以一罪。
    原審經審理結果，認被告罪證明確，予以論科，固非無見，
    但查，犯罪科刑應審酌被告犯罪一切情狀，為刑法第57條所
    明定，本件被告犯後，於本院審理時，已與被害人達成和解
    ，並給付三萬元完畢乙節，有和解書可稽（本院卷40頁），
    原審未及斟酌量刑，自有違誤。被告提起上訴，否認上開犯
    行，固非可取，但原判決既有上開可議，即屬無可維持，應
    由本院撤銷改判。爰審酌被告前無犯罪紀錄（卷附臺灣高等
    法院被告前案紀錄表），其犯罪之動機、手段，所侵占數位
    相機、電動修容組價值約新台幣71943 元（卷附進出貨總明
    細表），及對於告訴人宇任公司造成損害，雙方已達成和解
    ，暨被告犯後否認犯行態度等一切情狀，量處被告有期徒刑
    六月，並諭知易科罰金之折算標準，以資懲儆。又被告上開
    犯罪時間在96年4 月24日以前，合於中華民國九十六年罪犯
    減刑條例第2條第1項第3 款規定，應減其宣告刑二分之一為
    有期徒刑三月，並依同條例第九條及刑法第二條第一項前段
    規定，適用修正前刑法第41條第1 項前段、修正前罰金罰鍰
    提高標準條例第二條規定，諭知被告易科罰金折算標準，以
    示懲儆。
據上論斷，應依刑事訴訟法第369條第1項前段、第364條、第299
條第1項前段，刑法第2條第1項、第336條第2 項，修正前刑法第
56條、第41條第1 項前段，刑法施行法第1條之1，中華民國九十
六年罪犯減刑條例第2條第1項第3款、第7條、第9 條，修正前罰
金罰鍰提高標準條例第2條，判決如主文。
本案經檢察官張熙懷到庭執行職務。
中    華    民    國    97    年    8     月    29    日
                  刑事第十四庭審判長法  官  陳志洋
                                    法  官  吳啟民
                                    法  官  蔡聰明
以上正本證明與原本無異。
不得上訴。
                                    書記官  陳建邦
中    華    民    國    97    年    8     月    29    日
刑法第336條：
對於公務上或因公益所持有之物，犯前條第1項之罪者，處1年以
上7年以下有期徒刑，得併科5千元以下罰金。
對於業務上所持有之物，犯前條第1項之罪者，處6月以上5 年以
下有期徒刑，得併科3千元以下罰金。
前二項之未遂犯罰之。


司法院資訊處製作；財團法人民間司法改革基金會備份。
